臺灣高等法院刑事判決
110年度交上易字第253號
上  訴  人  臺灣臺北地方檢察署檢察官
被      告  鍾志宏



選任辯護人  賴永憲律師
上列上訴人因被告過失傷害案件，不服臺灣臺北地方法院108年
度交易字第206號，中華民國110年8月18日第一審判決（起訴案
號：臺灣臺北地方檢察署108年度調偵字第2172號），提起上訴
，本院判決如下：
    主  文
上訴駁回。
    理  由
一、公訴意旨略以：被告鍾志宏於民國108年1月3日10時許，駕
    駛車牌號碼000-0000號自用小客車，沿臺北市信義區基隆路
    由北往南方向行駛，行經臺北市信義區基隆路地下道欲停等
    紅燈時，本應注意車前狀況並隨時採取必要之安全措施，而
    依當時之狀況，並無不能注意之情事，竟疏未注意，從後慢
    速滑行追撞前方由告訴人吳海瑄（原名吳秀梅）駕駛之車牌
    號碼000-0000號自用小客車，告訴人因而受有頭部鈍傷、頭
    暈目眩、頸椎韌帶扭傷、頸椎甩鞭傷等傷害。因認被告涉犯
    108年5月29日修正前刑法第284條第1項前段之過失傷害罪嫌
    。
二、按犯罪事實應依證據認定之，無證據不得認定犯罪事實，刑
    事訴訟法第154 條第2 項定有明文。又事實之認定，應憑證
    據，如未能發現相當證據，或證據不足以證明，自不能以推
    測或擬制之方法，為裁判基礎（最高法院40年台上字第86號
    判例參照）；且認定犯罪事實所憑之證據，雖不以直接證據
    為限，間接證據亦包括在內，然而無論直接證據或間接證據
    ，其為訴訟上之證明，須於通常一般之人均不致有所懷疑，
    而得確信其為真實之程度者，始得據為有罪之認定，倘其證
    明尚未達到此一程度，而有合理之懷疑存在，而無從使事實
    審法院得有罪之確信時，即應由法院為被告無罪之判決（最
    高法院76年台上字第4986號判例參照）；檢察官就被告犯罪
    事實，應負舉證責任，並指出證明之方法，同法第161條第1
    項亦有明文規定。因此，檢察官對於起訴之犯罪事實，應負
    提出證據及說服之實質舉證責任；倘其所提出之證據，不足
    為被告有罪之積極證明，或其闡明之證明方法，無從說服法
    官以形成被告有罪之心證，基於無罪推定之原則，自應為被
    告無罪判決之諭知（最高法院92年台上字第128號判例參照
    ）。
三、公訴意旨認被告涉犯過失傷害罪嫌，無非係以被告之供述、
    告訴人之指訴、臺北市政府警察局信義分局道路交通事故現
    場圖、道路交通事故調查報告表㈠㈡、交通事故談話紀錄表、
    補充資料表、當事人登記聯單、肇事人自首情形紀錄表、道
    路交通事故初步分析研判表、現場照片、天主教永和耕莘醫
    院（下稱耕莘醫院）108年1月3日、108年1月7日乙種診斷證
    明書各1份、耕莘醫院108年10月14日耕永醫字第1080007240
    號函及所附資料等證據資料，為其主要論據。
四、訊據被告固坦承其未注意車前狀況，過失從後方慢速滑行而
    追撞告訴人駕駛之車輛，惟堅詞否認有何上開犯行，辯稱：
    告訴人所提出之診斷書，醫院醫師主要係依據病患主訴所記
    載。案發當時我已經有踩煞車，且行駛在上坡路面，我的車
    子時速不到10公里，又依照告訴人的病歷和檢查報告，顯示
    都是正常的，無法證明告訴人有這樣的傷勢，也無法證明告
    訴人的傷勢和我的碰撞有因果關係等語。辯護人為其辯稱：
    告訴人在國立臺灣大學醫學院附設醫院（下稱臺大醫院）接
    受科學儀器檢查，包括腦部的核磁共振、頸椎核磁共振、MR
    A（核磁共振造影血管攝影）、腦部及頸椎的電腦斷層檢查
    ，並經臺大醫院函覆內容可知告訴人並沒有起訴書所載之傷
    勢，而臺大醫院係依據告訴人所做核磁共振等相關檢查所為
    之判斷。又由原審勘驗行車記錄器結果，可知被告車速極為
    緩慢，且踩住煞車，只有輕輕的碰觸告訴人的車輛，非如告
    訴人指述案發當時其頭部前後甩了10餘下。耕莘醫院回覆係
    依據病人主訴所為判斷，甚至明明告訴人頭部並沒有受到撞
    擊，而耕莘醫院的診斷證明書卻載明告訴人有頭部鈍傷，況
    當時告訴人有繫住安全帶。另告訴人有從事保險相關的工作
    ，但告訴人對此部分始終都是加以掩飾，並表示其沒有經濟
    能力。又退步言之，即使告訴人有此傷勢，依卷內的客觀證
    據資料，也無法證明該傷勢與本案車禍有因果關係等節。
(一)被告於108年1月3日10時許，駕駛車牌號碼000-0000號自用
    小客車，沿臺北市信義區基隆路由北往南方向行駛，行經臺
    北市信義區基隆路地下道欲停等紅燈時，本應注意車前狀況
    並隨時採取必要之安全措施，而依當時之狀況，並無不能注
    意之情事，竟疏未注意，從後慢速滑行追撞前方由告訴人駕
    駛之車牌號碼000-0000號自用小客車等情，業據證人即告訴
    人於警詢及偵訊時證述在卷（見偵卷第23至26頁、第73至76
    頁），並有臺北市政府警察局信義分局道路交通事故現場圖
    、道路交通事故調查報告表㈠、㈡、交通事故談話紀錄表、補
    充資料表、當事人登記聯單、肇事人自首情形紀錄表、現場
    照片、原審勘驗案發當時被告車上行車紀錄器之筆錄及截圖
    等證據資料在卷可參（見偵卷第51至61頁，原審卷第192至1
    93頁、第357至359頁、第453至454頁），復為被告所不爭執
    （見原審卷第194頁），是此部分事實，應堪認定。
(二)案發當時，兩車碰撞力道極為輕微：
 1、經原審勘驗案發當時被告車上行車紀錄器，勘驗結果為：被
    告與告訴人車輛均行至地下道出口時，兩車均係處於上坡路
    段，告訴人車輛之煞車燈亮起，車速減緩，接著告訴人車輛
    停下，之後被告車輛從後方慢速滑行追撞，兩車因而發生碰
    撞，然並無巨大碰撞聲響，兩車發生碰撞後，被告車輛有些
    許晃動，告訴人車輛則往前移動一小段距離後停下等情，有
    原審109年6月17日、110年7月30日勘驗筆錄及截圖在卷可佐
    （見原審卷第192至193頁、第357至359頁、第454頁）。依
    上開勘驗結果，可知兩車碰撞當時，被告車速極為緩慢，足
    見被告所述當下我的車速約5公里/小時，至多不超過10公里
    /小時等語（見偵卷第53頁，原審卷第193頁），應屬有據。
    是依兩車發生碰撞當時係處於上坡路段，且被告車速相當緩
    慢，告訴人當時則呈靜止狀態等情以觀，堪認兩車發生碰撞
    極為輕微。
 2、告訴人於警詢及偵訊時雖指稱：遭被告車輛撞擊後，我的人
    與車激烈晃動，我只聽到碰一聲，我的身體就甩了好幾下等
    語（見偵卷第24頁、第73至74頁），於原審審理時供稱：車
    禍當時我的頸部以上、頭部有前後晃動10幾次以上，且晃得
    很快等語（見原審卷第462頁）。惟觀諸上開勘驗畫面，告
    訴人車輛遭輕微撞擊後，僅有往前移動一小段距離，並無前
    後反覆劇烈晃動之情形，參以告訴人自承當時有繫安全帶且
    已有拉手煞車等語（見偵卷第74頁、原審卷第462頁），應
    認上開輕微碰撞對於告訴人造成之衝擊力道極其微小，實難
    認該等力道將造成告訴人所述其頸部以上前後晃動10幾次之
    情形。是告訴人上開指述，核與上開勘驗結果不符，尚難憑
    採。
(三)本案無法證明告訴人受有頭部鈍傷、頭暈目眩、頸椎韌帶扭
    傷、頸椎甩鞭傷等傷勢：
 1、告訴人雖提出耕莘醫院108年1月3日、108年1月7日診斷證明
    書，其上記載「頭部鈍傷，頭暈及目眩，頸椎韌帶扭傷」、
    「頸椎甩鞭傷」等傷勢（見偵卷第31頁、第33頁），然經檢
    察官函詢耕莘醫院告訴人上開傷勢之具體位置及狀況，函覆
    略以：「病人自述因為車禍，造成頸椎痛和後續的暈眩和手
    麻的神經症狀」、「病患於108年1月3日至急診室，主訴開
    車被撞，頭暈及頸部疼痛，故照X光檢查，初步診斷認為頭
    部鈍傷及頸部扭傷，可能有韌帶拉傷」等語，此有耕莘醫院
    108年10月14日耕永醫字第1080007240號函及所附資料在卷
    可稽（見調偵卷第43至49頁）。依上開函覆內容可知，該等
    診斷證明書之製作多係依據病人「自述」、「主訴」認定診
    斷結果，並無客觀醫療儀器檢查結果加以佐證。
 2、經原審依上開函覆結果，函請耕莘醫院提供告訴人X光檢查
    報告，並詢問依上開檢查結果是否可判讀告訴人受有頭部鈍
    傷、頸椎韌帶扭傷、頸椎甩鞭傷等傷勢，函覆略以：「經X
    光檢查顯示無骨折，臆斷頭部鈍傷及頸部韌帶扭傷，建議門
    診後需追蹤治療。有無頸部甩鞭傷，應當詢問門診專科醫師
    」等語，有耕莘醫院109年4月17日耕永醫字第1090002899號
    函及所附告訴人就醫資料在卷可參（見原審卷第151至173頁
    ），可知告訴人在耕莘醫院進行X光檢查之結果，並未檢查
    出頭部鈍傷、頸椎韌帶扭傷、頸椎甩鞭傷等情形，而頭部鈍
    傷及頸部韌帶扭傷等傷勢，則係醫師依告訴人主訴頭部、頸
    椎疼痛等情形所為之「臆斷」，並無客觀醫療儀器檢查結果
    加以佐證。
 3、再經原審函詢耕莘醫院是否有相關醫學儀器檢查結果，足以
    顯示告訴人受有頸部甩鞭傷，經回覆：「臺大醫院在車禍後
    已做過完整檢查，本院沒有再做其他檢查，依據病人的症狀
    和頸部甩鞭傷的診斷吻合」等語，此有耕莘醫院109年7月2
    日耕永醫字第1090004968號函及所附告訴人就醫資料可佐（
    見原審卷第227至307頁），可知耕莘醫院就告訴人受有「頸
    部甩鞭傷」之診斷，係依照告訴人口述之症狀進行判斷，認
    為與頸部甩鞭傷之症狀吻合，而認定告訴人受有頸椎甩鞭傷
    ，並據以開立診斷證明書，尚無客觀醫療儀器檢測之數據。
 4、告訴人於本案車禍發生第3天即108年1月5日，前往臺大醫院
    接受腦部核磁共振、頸椎核磁共振、MRA（核磁共振造影血
    管攝影）等腦部與頸椎電腦斷層掃描檢查，此有臺大醫院10
    8年12月20日校附醫秘字第1080906855號函及所附告訴人病
    歷資料可佐（見審交易卷第53至411頁）。經本院函詢臺大
    醫院，依上開檢查結果是否可證明告訴人受有頭部鈍傷、頸
    椎韌帶扭傷、頸椎甩鞭傷等傷勢，函覆略以：「根據108年1
    月5日告訴人於本院接受的腦部與頸椎電腦斷層掃描正式報
    告，並無發現有異常的情形。再根據告訴人於108年1月14日
    在本院接受的腦部與頸椎核磁共振掃描正式報告，僅發現有
    頸椎退化情形。綜上所述，在前述的檢查中，並無發現告訴
    人有頭部鈍傷、頸椎韌帶扭傷、頸椎甩鞭傷等傷勢之客觀證
    據」等語，有臺大醫院110年1月29日校附醫秘字第11009005
    49號函及所附回復意見表附卷可稽（見原審卷第375至377頁
    ）。是依臺大醫院上開函覆結果，可知根據客觀之醫學儀器
    檢測結果，並無發現告訴人受有頭部鈍傷、頸椎韌帶扭傷、
    頸椎甩鞭傷等傷勢。另起訴書所載告訴人受有頭暈目眩之傷
    勢，此部分應係醫師依告訴人口述其主觀感受所為之診斷，
    亦無相關檢查結果佐證。
 5、從而，本案依照客觀醫學儀器檢查結果及醫院回函內容等證
    據資料，尚無從證明告訴人受有頭部鈍傷、頭暈目眩、頸椎
    韌帶扭傷、頸椎甩鞭傷等傷勢。
(四)本案無法證明兩車輕微碰撞，造成告訴人受有傷勢：
 1、告訴人雖提出萬芳醫院108年7月12日、109年3月14日診斷證
    明書，其上記載告訴人受有「腦震盪」、「廣泛性特發性癲
    癇及癲癇症」、「創傷性甩鞭症候群」、「疑似頸神經根病
    變合併右側肢體無力」、「肌張力障礙」等傷勢（見原審卷
    第137至138頁），然本案車禍係於108年1月3日發生，上開
    診斷日期距離車禍已有半年之久，是否與本案車禍具有直接
    關連，已非無疑。
 2、參以原審依據上開診斷證明書，函詢萬芳醫院有無相關檢查
    結果，函覆略以：「頸部甩鞭症候群乃依據其事故方式及臨
    床症狀（如上肢無力、頸痛、暈眩）而作診斷，影像學未必
    有明確發現」等語，有萬芳醫院109年7月14日萬院醫病字第
    1090005547號函可參（見原審卷第313頁），可知萬芳醫院
    所為上開診斷結果，主要仍係依據告訴人主訴之症狀進行診
    斷，缺乏客觀醫療儀器檢查加以佐證，是亦難認告訴人確實
    受有上開傷勢。
 3、又上開萬芳醫院函覆結果尚提及「經醫師臨床檢查後，其第
    5-6頸椎受壓迫，腦震盪與癲癇依腦波顯示右側大腦存在異
    常放電位置」等語，臺大醫院函覆結果另提及告訴人有「頸
    椎退化」之情形。惟依告訴人於耕莘醫院就診之病歷資料，
    可知告訴人於107年間曾因頸部、腰部等問題前往耕莘醫院
    進行脊椎檢查，並有接受物理治療、腰牽引、治療性熱敷、
    經皮神經電刺激、頸牽引等治療，此有耕莘醫院109年2月10
    日耕永醫字第1090000950號函及所附告訴人門診病歷、急診
    護理評估紀錄、急診病歷記錄單、急診醫囑單、急診護理記
    錄等就醫資料在卷可參（見原審卷第27至111頁），亦據告
    訴人自承在卷（見原審卷第463至466頁），足見告訴人在本
    次車禍發生之前，即因頸部、頸椎出現疼痛等症狀，數度前
    往醫院進行診斷並接受相關治療，由此實難認告訴人所受上
    開「頸椎受壓迫」、「腦波異常放電」、「頸椎退化」等傷
    勢，係因本案車禍輕微碰撞所造成，更難認與被告本案車禍
    具有因果關係。又本案經本院送臺北市車輛行車事故鑑定會
    鑑定，雖鑑定結果認被告未注意車前狀況並隨時採取必要之
    安全措施，為本案肇事原因，此有臺北市交通事件裁決所11
    0年12月28日函覆鑑定意見書在卷可參（見本院卷第81至85
    頁），可認本案車禍之發生，被告具有過失行為，然告訴人
    是否因本案車禍因而受有傷勢，其兩者間之因果關係已有存
    疑（已詳述如前），則上開鑑定結果，實難遽為對被告不利
    之認定。 
五、綜上所述，依卷內證據資料所示，尚無從證明告訴人受有頭
    部鈍傷、頭暈目眩、頸椎韌帶扭傷、頸椎甩鞭傷等傷勢，亦
    難認告訴人因本案車禍而有傷害之結果。檢察官所提證據及
    指出證明之方法，均未能達於通常一般之人均不致有所懷疑
    ，而得確信其為真實之程度，無從說服本院形成被告確有被
    訴過失傷害犯行之心證。此外，復查無其他證據資料足認被
    告涉有前揭過失傷害犯行，既不能證明其犯罪，揆諸前開法
    條規定及說明，自應為被告無罪之諭知。
六、駁回上訴之理由：　　　　
(一)原審審理結果，認無其他積極證據足資證明被告有公訴意旨
    所指之上開犯行，而為無罪之諭知，尚無不合。
(二)檢察官上訴意旨略以：本案車禍發生後，告訴人於案發當日
    及隔4天再赴耕莘醫院急診就醫，其診斷證明書記載「頭部
    鈍傷，頭暈及目眩，頸椎韌帶扭傷」等傷勢，雖經檢察官函
    詢耕莘醫院告訴人上開傷勢之具體位置及狀況，函覆略以：
    「病人自述因為車禍，造成頸椎痛和後續的暈眩和手麻的神
    經症狀」、「病患於108年1月3日至急診室，主訴開車被撞
    ，頭暈及頸部疼痛，故照X光檢查，初步診斷認為頭部鈍傷
    及頸部扭傷，可能有韌帶拉傷」等語，該等診斷證明書之製
    作固係依據病人「自述」、「主訴」認定診斷，惟亦經該院
    以照X光檢查之客觀儀器檢查結果而加以佐證，並非單憑告
    訴人主訴，又告訴人除車禍當日急診外，亦前往台大醫院做
    腦電圖檢查，經儀器檢查結果可認告訴人確存有大腦損傷。
    再者，不能因告訴人要求賠償之金額龐大（約新臺幣（下同
    ）400多萬元，不含強制險約80多萬元），即認定其就診之
    目的令人質疑，也不能因為告訴人先前曾因類似之症狀就醫
    ，即否定其因本次車禍受傷之可能。被告車速雖屬慢速滑行
    ，然碰撞瞬間前方車輛告訴人因毫無預見與防備，以車內坐
    姿突遭後方外力震盪，仍受有頸椎部位之瞬間拉扯與扭傷之
    傷害，告訴人至少有一次的頸部跟頭部扭動成傷，造成告訴
    人頭部鈍傷、頭暈、目眩，頸椎韌帶扭傷等傷害，是被告之
    過失行為與被害人傷害間，具有相當因果關係等語。
(三)經查，本案依案發時之行車紀錄器勘驗結果，可知兩車發生
    碰撞當時，係處於上坡路段，被告車速相當緩慢，告訴人當
    時則呈靜止狀態，兩車發生碰撞極為輕微。又由上開勘驗畫
    面，可知告訴人車輛遭輕微撞擊後，僅有往前移動一小段距
    離，並無前後反覆劇烈晃動之情形，且告訴人指述當時有繫
    安全帶，並已有拉手煞車，可認上開輕微碰撞對於告訴人造
    成之衝擊力道極其微小，實難認該等力道將造成告訴人所述
    其頸部以上前後晃動10幾次之情形，告訴人所為指述核與上
    開勘驗結果不符。又耕莘醫院出具之告訴人診斷證明書，經
    該醫院函覆其製作多係依據病人「自述」、「主訴」所為記
    載。告訴人於本案車禍發生第3天至臺大醫院接受腦部核磁
    共振、頸椎核磁共振、MRA（核磁共振造影血管攝影）等腦
    部與頸椎電腦斷層掃描檢查，經臺大醫院函覆結果，並無發
    現告訴人受有頭部鈍傷、頸椎韌帶扭傷、頸椎甩鞭傷等傷勢
    。而起訴書所載告訴人受有頭暈目眩之傷勢，此部分亦為醫
    師依告訴人口述其主觀感受所為之診斷，亦無相關檢查結果
    佐證。是本案依照臺大醫院客觀醫學儀器檢查結果及醫院回
    函內容等證據資料，尚無從證明告訴人受有頭部鈍傷、頭暈
    目眩、頸椎韌帶扭傷、頸椎甩鞭傷等傷勢。告訴人雖又提出
    萬芳醫院診斷證明書記載告訴人受有「腦震盪」、「廣泛性
    特發性癲癇及癲癇症」、「創傷性甩鞭症候群」、「疑似頸
    神經根病變合併右側肢體無力」、「肌張力障礙」等傷勢，
    然上開診斷日期距離車禍已有半年之久，是否與本件車禍具
    有直接關連，已非無疑，且萬芳醫院所為上開診斷結果，亦
    依據告訴人主訴之症狀進行診斷，缺乏客觀醫療儀器檢查加
    以佐證，是亦難認告訴人確實受有上開傷勢。再者，告訴人
    在本次車禍發生之前，即因頸部、頸椎出現疼痛等症狀，數
    度前往醫院進行診斷並接受相關治療，由此實難認告訴人所
    受上開「頸椎受壓迫」、「腦波異常放電」、「頸椎退化」
    等傷勢，係因本案車禍輕微碰撞所造成，更難認與被告本案
    車禍過失行為具有因果關係。是告訴人是否因本案車禍受有
    傷勢，尚屬有疑，原審均已詳述如前，且綜觀全部卷證，亦
    無積極證據足認被告有本案被訴之犯罪事實。
(四)綜上各節，公訴意旨認被告等人所涉上開犯行，除起訴書所
    載相關證據外，尚無其他積極之證據足以證明被告等人有上
    開犯行為真實。原審判決既已詳敘其依憑之證據及認定之理
    由，經核並未悖於經驗及論理法則，本案起訴書所列證據及
    卷內訴訟資料，已經本院逐一論證，參互審酌，仍無從獲得
    有罪之心證，尚難遽以前揭推測之詞，而為不利被告之認定
    ，且與證明犯罪所要求之嚴格證明程序，須達無合理懷疑之
    確信程度尚不相當。檢察官上訴意旨對原審依職權所為之證
    據取捨以及心證裁量為不同之評價，僅係重為爭辯，且並未
    提出補強證據，可資證明被告等人確有起訴所載之犯行，其
    上訴為無理由，應予駁回。　　
據上論斷，應依刑事訴訟法第368條，判決如主文。
本案經檢察官陳鴻濤提起公訴，檢察官張瑞娟到庭執行職務。
中　　華　　民　　國　　111 　年　　1 　　月　　18　　日
     　　　　　　 刑事第十七庭  審判長法　官  鄭水銓    
                                      法　官  沈君玲    
                                      法　官  姜麗君    
以上正本證明與原本無異。
不得上訴。
                                      書記官  許俊鴻
中　　華　　民　　國　　111 　年　　1 　　月　　18　　日